臺灣宜蘭地方法院民事判決
111年度家財訴字第1號
原      告  賴淑貞  

訴訟代理人  鍾芝宣律師
複  代理人  蔡沂真律師
被      告  莊春忠  
上列當事人間請求履行離婚協議事件，本院於民國111年10月4日
言詞辯論終結，判決如下：
    主  文
被告應給付原告新臺幣貳佰萬元，及自民國一０九年十月二十七
日起至清償日止，按週年利率百分之五計算之利息。 
原告其餘之訴駁回。
訴訟費用由原告負擔十分之六，餘由被告負擔。 
本判決第一項於原告以新臺幣陸拾陸萬陸仟元為被告供擔保後，
得假執行。 
原告其餘假執行之聲請駁回。
    事實及理由
壹、程序方面
    按訴狀送達後，原告不得將原訴變更或追加他訴，但請求之
    基礎事實同一，或擴張或減縮應受判決事項之聲明，或不甚
    礙被告之防禦及訴訟之終結者，不在此限。民事訴訟法第25
    5條第1項但書第2、3、7款定有明文。上開規定依家事事件
    法第51條於家事訴訟事件準用之。經查，原告起訴請求：「
    被告應給付原告新臺幣（下同）200萬元。」（見本院補卷
    第5頁），嗣於本院審理中，以家事變更聲明暨準備理由㈠狀
    變更聲明為：「㈠被告應給付原告200萬元，及自民國109年1
    0月27日起至清償日止，按年息百分之5計算之利息。㈡被告
    應給付原告302萬3,002元，及自訴狀送達之翌日起至清償日
    止，按年息百分之5計算之利息。㈢原告願供擔保請准宣告假
    執行。」（見本院家財訴卷第19頁及反面），變更後聲明㈠
    為擴張利息請求而屬擴張應受判決事項之聲明，聲明㈡與原
    告起訴時之請求，基礎事實均係關於離婚協議書財產約定之
    爭執，在社會生活上可認為具有關連性，可利用原訴訟資料
    ，無礙於對造防禦權之行使，應予准許。
貳、實體方面
一、原告主張：兩造於109年10月26日登記離婚，依兩造離婚協
    議書第一條第㈢項約定，婚姻失效時，被告應給付原告1,200
    萬元，然離婚迄今，被告僅給付1,000萬元，尚欠200萬元。
    又離婚協議書第一條第㈡項約定「文通茶廠出產茶葉每季所
    產至少供給女方五至六分之一的量」，文通茶廠係兩造共同
    打拼之茶廠，實際負責人為被告，被告明知原告婚後全心全
    意投入文通茶廠工作，並因原告年紀已大，離婚後恐因頓失
    工作而喪失謀生能力，故贈與原告每季（春茶、秋茶、冬茶
    ）5至6分之1茶業量，作為原告離婚後得賴以存活之生存養
    老費，然被告積欠原告文通茶廠110年出產春茶、秋茶、冬
    茶各6分之1量的茶葉，因文通茶廠所產茶葉多為不發酵茶、
    輕發酵茶，保存期限短，市場價值隨存放時間拉長而減損，
    被告遲延給付已達數月之久，於原告已失利益，故請求相當
    於上開茶葉價值302萬3,002元之金錢，作為損害賠償。爰依
    離婚協議書第一條第㈡、㈢項約定及民法第232條規定，提起
    本件訴訟。並聲明：㈠被告應給付原告200萬元，及自109年1
    0月27日起至清償日止，按年息百分之5計算之利息。㈡被告
    應給付原告302萬3,002元，及自訴狀送達之翌日起至清償日
    止，按年息百分之5計算之利息。㈢原告願供擔保請准宣告假
    執行。
二、被告則以：文通茶廠係被告母親莊吳麗枝蓋的，被告僅經營
    到107年左右，現為被告女婿黃柏雄管理，被告並非實際所
    有權人。離婚協議書第一條第㈡項約定部分，被告確實尚有2
    00萬元未給付，但被告為原告牽線向文通茶廠購買茶葉之價
    款，原告並未給付，原告應先向文通茶廠清償之。離婚協議
    書第一條第㈢項約定部分，並非被告要贈與原告茶業，而係
    被告應為原告牽線向文通茶廠購買茶葉，約定並未特別寫是
    贈與，原告自離婚前之107年起迄今，均是向文通茶廠購買
    茶葉，沒有贈與情事，有原告匯款予黃柏雄之交易明細可證
    ，原告離婚前既需購買茶葉，離婚後自應相同，而原告係匯
    款予黃柏雄，亦可證明被告非文通茶廠實際負責人等語，資
    為抗辯，並聲明：原告之訴駁回。　　
三、原告主張兩造於109年10月26日登記離婚，依兩造離婚協議
    書第一條第㈢項約定，被告應自婚姻失效時，給付原告1,200
    萬元，然被告自離婚迄今僅給付1,000萬元，尚餘200萬元未
    給付；又離婚協議書除上開約定外，第一條第㈡項另約定財
    產之歸屬：「文通茶廠出產茶葉每季所產至少供給女方五至
    六分之一的量。」等情，業據其提出離婚協議書為證（見本
    院家調卷第23頁），且為被告所不爭執（見本院家財訴卷第
    26至27頁），自堪信為真實。
四、本件兩造爭執之點，應在於：㈠原告主張被告應依離婚協議
    書第一條第㈢項約定之200萬元，有無理由？被告得否以原告
    尚積欠文通茶廠茶葉價金為由，拒絕給付？㈡離婚協議書第
    一條第㈡項約定「文通茶廠出產茶葉每季所產至少供給女方
    五至六分之一的量。」究係以贈與或買賣方式為之？如係贈
    與，原告拒絕被告原物給付，請求相當於茶葉價金之損害賠
    償，有無理由？茲分述如下：　
  ㈠爭點㈠部分：
　  原告主張依離婚協議書第一條第㈢項約定，被告應給付原告1
    ,200萬元，然被告自離婚迄今僅給付1,000萬元，尚餘200萬
    元未給付，為被告所不爭執，業如前述。被告雖以原告積欠
    文通茶廠茶葉價金為由而拒絕給付等語置辯，然原告是否對
    文通茶廠負有債務、債務數額為何，被告均未舉證以實其說
    ，自難逕認其抗辯為真。又縱認被告所辯屬實，依民法第26
    4條第1項規定，因契約互負債務者，於他方當事人未為對待
    給付前，得拒絕自己之給付。惟觀諸離婚協議書第一條第㈢
    項贍養費及生活費之約定事項，僅記載「男方莊春忠需付女
    方莊賴淑貞新臺幣壹仟貳百萬元整」，未有原告因上開約定
    並被告亦負有債務之記載，顯與對待給付契約有間，故被告
    以原告對文通茶廠負有債務為由，主張同時履行抗辯權，自
    屬無據。另被告於本院審理時自承其未代原告清償積欠之茶
    葉價金（見本院家財訴卷第25頁），自無與其債務主張抵銷
    之餘地，併此說明。從而，原告依離婚協議書第一條第㈢項
    約定，請求被告給付200萬元，自屬有據。　　
  ㈡爭點㈡部分：
　⒈按當事人主張有利於己之事實者，就其事實有舉證之責任，
    民事訴訟法第277條定有明文。次按解釋當事人之契約，應
    以當事人立約當時之真意為準，而真意何在，又應以過去事
    實及其他一切證據資料為斷定之標準，不能拘泥文字致失真
    意（最高法院39年台上字第1053號判決意旨參照）；又解釋
    契約，應於文義上及論理上詳為推求，以探求當事人立約時
    之真意，並通觀契約全文，斟酌訂立契約當時及過去之事實
    、交易上之習慣等其他一切證據資料，本於經驗法則及誠信
    原則，從契約之主要目的及經濟價值作全盤之觀察，以為其
    判斷之基礎，不能徒拘泥字面或截取書據中一二語，任意推
    解致失其真意（最高法院99年度台上字第1421號判決意旨參
    照）。
　⒉原告主張離婚協議書第一條第㈡項係約定「財產之歸屬」，且
    於條款中明確記載「供給女方」，依體系及文義解釋，可知
    被告同意無條件提供原告茶葉等情，為被告所否認，辯稱原
    告於離婚前即向文通茶廠價購茶葉，原告離婚後，想要從事
    茶葉生意，故約定由其牽線向文通茶廠購買茶葉等語，並提
    出原告及文通茶廠管理人黃柏雄之存摺內頁影本為證（見本
    院家財訴卷第44至46頁）。查，離婚協議書第一條第㈡項約
    定固有記載「財產之歸屬：文通茶廠出產茶葉每季所產至少
    供給女方五至六分之一的量。」即文通茶廠應每季「供給」
    5至6分之1的茶葉產量予原告，然該等「供給」究係無償之
    贈與，或係有償之買賣性質，上開約定並未載明，自應通觀
    契約全文，斟酌訂立契約當時及過去之事實、交易上之習慣
    等證據為斷。細譯離婚協議書第一條第㈡項約定，全文實係
    記載「財產之歸屬：宜蘭與七堵房屋，乙方莊賴淑貞可自由
    進出留宿取物。文通茶廠出產茶葉每季所產至少供給女方五
    至六分之一的量。」可知兩造關於「財產之歸屬」，除文通
    茶廠之茶葉外，亦涉及不動產；其中關於不動產之約定，係
    約定原告可自由進出不動產留宿、取物，無關不動產所有權
    之分配、移轉，故該約定雖記載於「財產歸屬」項下，然兩
    造立約時之真意，應係認保障原告「自由進出不動產」之權
    利，亦屬原告離婚後之財產上利益，而與不動產之所有權分
    配無涉；同理，關於文通茶廠茶葉「供給」之約定，原告每
    季可穩定獲得一定數量之茶葉產量來源，同為原告離婚後之
    財產上利益，是依離婚協議書之體系及文義觀之，尚不足以
    茶葉供給之約定係記載在「財產之歸屬」項下，逕認被告應
    每季贈與5至6分之1的茶葉予原告。
  ⒊原告主張其婚後全心全意投入茶廠工作，雙方固有協議原告
    可以成本價購買茶葉再為轉賣，然離婚後原告既無茶廠工作
    ，無收入賴以維生，故協議被告直接提供原告茶葉，原告亦
    認此協議足以保障晚年生活而同意等情，然被告辯稱離婚協
    議書已允諾給付原告1,200萬元，基隆房產亦給原告居住，
    何來晚年不保等語。觀諸離婚協議書第一條第㈡、㈢項約定，
    除文通茶廠供給茶葉之約定外，被告同意給付原告1,200萬
    元，亦擔保原告有房可居無訛；又依原告108年、109年稅務
    電子閘門財產所得調件明細表所示，原告名下亦有股利所得
    及不動產財產（見本院家調卷第5至12頁），則衡諸一般社
    會通念，原告於離婚後之資力應足以供己維持生活，並非僅
    得賴以文通茶廠無償供給茶葉再為轉售維生，故依據兩造訂
    立協議當時之背景，尚難逕認兩造關於茶廠供給茶葉之約定
    ，係被告為讓原告離婚後得賴以生活而無償供給。再者，證
    人黃柏雄於本院審理時證稱：原告是我的丈母娘，被告是我
    的丈人，文通茶廠是被告母親莊吳麗枝的，我於104年間開
    始在茶廠幫忙，現在則在茶廠做工，下肥料、修茶、剪茶、
    灑肥料。被告現在年紀大，要照顧莊吳麗枝，已經沒有在茶
    廠工作，之前則比我還早開始在茶廠工作，做的事情跟我一
    樣。在我在茶廠工作之前，原告與茶廠就有茶葉交易，我開
    始工作時原告與茶廠的模式就是這樣，不是我開始賣茶葉給
    原告的，被告提出之存摺交易明細，是原告跟茶廠買茶葉的
    價款，匯款到我帳戶，原告與被告離婚後，有跟我買茶葉，
    因為原告跟我講兩造有離婚協議，被告該送茶葉給她，我不
    知道事實為何，我不能用茶廠名義賣給原告，如果原告不給
    我錢怎麼辦，所以我跟原告說是我賣她的等語（見本院家財
    訴卷第123至131頁），佐以前揭存摺交易明細所示，原告於
    107年8月2日、107年10月18日、108年10月22日匯款予證人
    黃柏雄之數額達數十萬元，可知原告於離婚前，無論被告是
    否仍在茶廠做工，即長時間向文通茶廠價購大量茶葉，則依
    此過去之交易習慣，為保障原告離婚後，仍得同離婚前穩定
    向文通茶廠購買相當產量之茶葉，此權利不因兩造離婚而受
    影響，則兩造於離婚協議書第一條第㈡項為「文通茶廠出產
    茶葉每季所產至少供給女方五至六分之一的量。」之約定，
    亦與常情相符。是依兩造訂立協議時及過去之事實、交易上
    之習慣，難認離婚協議書第一條第㈡項之茶葉供給約定屬贈
    與性質。
　⒋從而，依據離婚協議書之體系及文義解釋、兩造訂立協議時
    及過去之事實、交易上之習慣，離婚協議書第一條第㈡項「
    文通茶廠出產茶葉每季所產至少供給女方五至六分之一的量
    。」之約定，應係重在原告離婚後仍得同過去之交易習慣，
    於每季自文通茶廠購買相當數量之茶葉，而非無償贈與之意
    。原告依離婚協議書之契約法律關係及民法第232條規定，
    請求被告給付302萬3,002元損害賠償，自屬無據，應予駁回
    。
五、給付有確定期限者，債務人自期限屆滿時起，負遲延責任；
    又遲延之債務，以支付金錢為標的者，債權人得請求依法定
    利率計算之遲延利息；而應付利息之債務，其利率未經約定
    ，亦無法律可據者，週年利率為百分之5，民法第229條第1
    項、第233條第1項前段、第203條分別定有明文。本件兩造
    離婚協議書第一條第㈢項約定被告應於婚姻失效時（即109年
    10月26日）給付1,200萬元，被告尚餘200萬元未給付，則原
    告請求被告按前開約定給付200萬元，已定給付期限，支付
    金錢為標的，未約定利息，被告自期限屆滿時起，負遲延責
    任，是原告就上述得請求之金額，併請求自109年10月27日
    至清償日止，按年息百分之5計算之利息，亦屬有據。　　
六、綜上所述，原告依離婚協議書第一條第㈢項約定，請求被告
    應給付200萬元，及自109年10月27日至清償日止，按週年利
    率百分之5計算之利息，為有理由，應予准許，逾此部分則
    無理由，應予駁回。
七、按原告陳明在執行前可供擔保而聲請宣告假執行者，雖無民
    事訴訟法390條第1項釋明，法院應定相當之擔保額，宣告供
    擔保後，得為假執行，同條第2項定有明文。本件原告陳明
    願供擔保，聲請宣告假執行，揆諸前揭說明，爰酌定相當之
    擔保金額，予以准許。至原告敗訴部分，其假執行之聲請已
    失所依附，應併予駁回。
八、本件事證已臻明確，兩造其餘攻擊防禦方法及訴訟資料，經
    斟酌後認對裁判之結果不生影響，爰不逐一詳予論駁，附此
    敘明。 
九、訴訟費用負擔之依據：家事事件法第51條，民事訴訟法第79
    條。　　
中　　華　　民　　國　　111 　年　　11　　月　　3 　　日
                  家事法庭法　官　高羽慧
正本係照原本作成
如對本判決上訴，須於判決送達後20日內向本院提出上訴狀。
如委任律師提起上訴者，應一併繳納上訴審裁判費。
中　　華　　民　　國　　111 　年　　11　　月　　3 　　日
                          書記官　林柔君